【裁判字號】    88,上易,606
【裁判日期】    890317
【裁判案由】    詐欺
【裁判全文】
臺灣高等法院臺中分院刑事判決              民國八十八年度上易字第六○六號
    上  訴  人
    即  被  告  丁○○
                        居花蓮.
    選任辯護人  蔡得謙  律師
    選任辯護人  張仕賢  律師
    自  訴  人  乙○○  男四十.
                        身分證.
                        住台中.
    兼右代理人  己○○  男三十.
                        身分證.
                        住台中.
右上訴人因詐欺案件，不服臺灣臺中地方法院中華民國八十七年六月二十四日第一審
判決（民國八十五年度自字第九○六號），提起上訴，本院判決如左：
    主      文
原判決撤銷。
本件自訴不受理。
    理      由
一、本件自訴意旨如自訴狀所載（如附件自訴狀影本）。
二、按犯罪之被害人得提起自訴，刑事訴訟法第三百十九條第一項前段定有明文。所
    謂犯罪之被害人，係指因犯罪而直接被害之人而言，亦經司法院院字第一三○六
    號解釋在案。而依法組織之公司被人侵害，雖股東之利益亦受影響，但直接損害
    者究為公司，當以該公司為直接被害人，公司之股東或負責人既非犯罪之直接被
    害人，依法自不得提起自訴，此迭據最高法院著有判決，可資遵循（八十五年度
    台上字第二六四九號、八十四年度台非字第五十九號、八十四年度台上字第一○
    五五號、五十九年度台上字第三四二六號、五十六度台上字第八五五號判決參照
    ）。又不得提起自訴而提起者，應諭知不受理之判決，刑事訴訟法第三百三十四
    條亦定有明文，均先此敘明。
三、經查自訴人在自訴狀內已記明：「：：恒聚成公司可將第一期整地工程（包括擋
    土牆、宿舍、道路、排水溝、圍牆）等工程轉發包予自訴人巨大技術顧問股份有
    限公司（以下簡稱巨大公司）施作」、「：：致自訴人等陷於錯誤，深信不疑，
    協議三人合資，由巨大公司出面與被告甲○○所經營之恒聚成公司簽署整地工程
    合約書」等情，即已陳明係由自訴人巨大公司與己○○、乙○○三人合資，但推
    由巨大公司出面，以巨大公司名義與被告等簽約之事實。於本院八十九年二月十
    七日調查中質之自訴人己○○、乙○○、巨大公司實際負責人丙○○、證人甲○○、庚○○等五人，證人丙○○供稱：「（跟誰簽約﹖）錢是我準備，我在台中
    ，委託己○○拿錢過去（花蓮）跟丁○○簽約」、「（你跟己○○是何關係﹖）
    他是我的股東，損害是公司，我拿定金時，他也有出錢，他是插暗股，法律上沒
    登記，不算借牌，是以巨大名義簽約」「（到底己○○是怎樣的身分﹖）我們是
    股東，他替巨大公司執行簽約處理，他是執行股東，我們（內部）有簽約」等語
    （見本院卷第二宗第六十四頁正反面、第六十五頁正面），即自訴人己○○亦解
    稱：「（為何你上次供稱是跟丙○○借牌﹖）因為當初簽約時，田先生說我們要
    有正確的營造工程，這牽扯將來的發票問題，所以我們才協議投資有正統的公司
    ，企業公司不能兼營造工程，所以牌照部分我們是投資暗股：：」「（乙○○呢
    ﹖）也是公司員工也是暗股：：」等語（見同卷第六十四頁反面、第六十五頁正
    面），證人甲○○則證稱：「我是跟己○○簽約，他是代表戊○○（按，即巨大
    公司之負責人）來簽約，：：他們是代表巨大公司來簽約的」等語（見同卷第六
    十五頁正面），另自訴人乙○○亦不諱言：「我們是以巨大公司名義跟恒聚成簽
    約」（見同卷第六十五頁反面），而證人庚○○亦結稱丙○○、乙○○、甲○○
    、己○○四人以上所述均屬正確（見同卷第六十五頁反面），參以自訴人等提出
    之「工程合約書」首段亦開宗明義載明「茲恒聚成企業有限公司（以下簡稱甲方
    ），巨大技術顧問股份有限公司（以下簡稱乙方），甲方同意將新廠整地工程交
    由乙方承辦，經雙方同意簽立契約」等字（見一審卷第一宗第八－一○頁），是
    本件之被害人應係巨大公司而已，自訴人己○○、乙○○只屬該公司之隱名股東
    ，代該公司處理簽約及執行事宜而已，尚非直接被害人。雖自訴人己○○在本院
    八十九年三月八日辯論中改稱伊於上開契約中亦有出名，係屬與巨大公司並列云
    云，並以上開工程合約書之末立契約人簽名欄為證，然癸之卷附契約書末端立契
    約人簽名欄，雖有己○○有之簽名，且在乙方之下方，但其情形要屬代表巨大公
    司出面簽約而已，已據證人丙○○、甲○○、庚○○，與自訴人己○○、乙○○
    陳明在前，互核一致，且就契約本文所載，亦明確記明甲、乙雙方各為恒聚成及
    巨大公司，且謂係「雙方同意訂立契約」，而非三方一併締約，足徵其辯論中所
    稱與事實不符。綜上所述，本件自訴人己○○、乙○○既只隱名於巨大公司之內
    ，即非合約之權利義務主體，即非本件之直接被害人，依首揭判例之所示，其即
    不得逕以其二人之名義提起自訴，原審不察，仍為實體判決，顯屬違背法令，被
    告上訴意旨執以指摘原判決不當，為有理由，應由本院將原判決撤銷，並依法諭
    知本件自訴不受理。又本件自訴狀未由自訴人簽名，原審雖疏未命補正，惟自訴
    人等提出自訴狀後，既已到庭聲明自訴意旨，並參與辯論，依最高法院二十九年
    度上字第一八一一號判例意旨，本件自訴之程式並無未備，是本院無庸再命補正
    ，併此敘明。
四、本件關於自訴人己○○、乙○○之提起之自訴，既應不受理，且以巨大公司名義
    提起之自訴，亦因未合法由其公司代表人戊○○提起，亦經原審諭知不受理確定
    ，是本件移送併辦部分，即：(一)臺灣臺北地方法院檢察署八十七年度偵字第二五
    五號、第一六三二九號、第一八四○八號、八十六年度偵字第二二九七四、二三
    ○七八號、八十六年他字第二一六六號、(二)臺灣台南地方法院檢察署八十八年度
    偵字第一一○六七號、(三)臺灣臺中地方法院檢察署八十五年度偵字第一三五八一
    號各件，均應退由各檢察署檢察官另行依法偵辦。
五、據上論斷，應依刑事訴訟法第三百六十九條第一項前段、第三百六十四條、第三
    百三十四條，判決如主文。
中      華      民      國    八十九      年      三      月    十七    日
                                  臺灣高等法院臺中分院刑事第五庭
                                        審判長法  官  吳  重  政
                                              法  官  李  寶  堂
                                              法  官  朱      樑
右正本證明與原本無異。
不得上訴。
                                              書記官  呂  淑  芬
中      華      民      國    八十九      年      三      月    二十一  日
                                                                        Ａ


司法院資訊處製作；財團法人民間司法改革基金會備份。
